臺灣臺南地方法院家事判決　九十二年度婚字第九五一號
　　原　　　告　乙○○
　　訴訟代理人　林永發律師
　　被　　　告　甲○○
右當事人間請求離婚事件，經本院於民國九十三年十一月二十二日言詞辯論終結，判
決如左：
    主      文
原告之訴駁回。
訴訟費用由原告負擔。
    事實及理由
甲、程序方面：
  一、被告未於言詞辯論期日到場，核無民事訴訟法第三百八十六條所列各款情形，
      爰依原告之聲請，由其一造辯論而為判決。
  二、按結婚或兩願離婚之方式及其他要件，依行為地之規定，判決離婚之事由，依
      台灣地區之法律；夫妻之一方為台灣地區人民，一方為大陸地區人民者，其結
      婚或離婚之效力，依台灣地區之法律，臺灣地區與大陸地區人民關係條例第五
      十二條及第五十三條分別定有明文。本件原告為台灣地區人民，被告為大陸地
      區人民依上開規定，判決離婚之事由及離婚之效力，均依臺灣地區之法律，合
      先敘明。
乙、實體方面：
  一、原告主張：
  （一）原告於民國九十一年三月十二日與大陸地區人民即被告甲○○在福建省莆田
        市結婚並辦好結婚登記，取得中華人民共和國結婚證。同年四月九日在台南
        市北區戶政事務所辦好結婚登記。同年五月間兩造相偕返回台灣台南市原告
        住所地定居。夫妻生活相處一年間正常，並無異樣。惟迄九十二年五月初，
        被告精神狀態顯露異常，經常不告外出，不知去向，原告動員所有員工及家
        人四處尋找，始將被告找回來，然睡到半夜，被告常起床要打人，有時甚至
        跑到廚房欲拿菜刀，不知作何事，亦不知所云，常說家裡的人要害她，充滿
        被害妄想症。原告於六月五日送被告到靜和神經精神內科醫院門診檢查治療
        ，發現被告罹患「憂鬱性精神官能症」及「低甲狀腺機能症」。迄同年月十
        六日原告共送被告三次到該醫院治療，然取藥回家治療時，被告竟將藥物看
        成毒藥，拒絕服用。原告再將被告送回台南市○○路精神醫院治療，然仍未
        見改善。被告發病時，原告曾打電話聯絡在大陸福建省仙游縣之被告父親。
        報告其發病情形，被告之父在電話中囑原告帶被告去看精神科醫師，談話中
        發現被告之母亦患有同類症狀及精神官能症。按「夫妻之一方有重大不治之
        精神病者，他方得向法院請求離婚。」民法第一千零五十二條第一項第八款
        著有明文。被告患有遺傳性「憂鬱性精神官能症」之重大不治精神病，有靜
        和神經精神內科等診斷證明書可稽，爰依前揭條款規定訴請離婚。
  （二）被告於九十二年七月六日返回大陸娘家，迄今三個多月偶有打電話即遭被告
        謾罵詛咒，毫無夫妻情誼。被告離台返回大陸娘家之前，發病二個月已無法
        和原告相處，經常無故外出，漫無目標；經原告找回家後，半夜經常起床罵
        人、打人，騷擾家人又拒絕服藥，原告難再忍受其生活態度，認為兩造實難
        再維持婚姻關係。因此若原告主張前揭條款離婚之原因難認被告之精神病有
        重大不治之情形時，則因被告之疾病及生活態度顯難與原告繼續共度夫妻正
        常生活，實難以維持婚姻，依前揭法條第二項前段規定：「有前項以外之重
        大事由，難以維持婚姻者，夫妻之一方得請求離婚」訴請離婚。
  （三）綜上所述，爰提出靜和神經精神內科醫院診斷證明書影本一件、戶籍謄本一
        件、結婚公證書影本一份為證，另聲請向鄭敏郎神經內科診所調閱被告於九
        十二年六月間之診斷證明書，請求判決兩造離婚。
  二、被告方面：
      被告未於言詞辯論期日到場，亦未提出書狀作何聲明或陳述。
  三、得心證之理由：
  （一）按夫妻之一方有重大不治之精神病者，他方得向法院請求離婚，此為民法第
        一千零五十二條第一項第八款定有明文。次按當事人主張有利於己之事實者
        ，就其事實有舉證之責任，民事訴訟法第二百七十七條定有明文。本件原告
        主張上情，固據提出靜和神經精神內科醫院診斷證明書影本一件、戶籍謄本
        一件、結婚公證書影本一份為證。惟本院依職權函請靜和神經精神內科醫院
        檢附被告甲○○之病歷，並簡要說明被告之病因，靜和神經精神內科醫院函
        覆以「甲○○，女性，民國六十二年六月二十四日生，中華民國居留證號碼
        0000000000號，籍設台南市○○路五四六巷四十二號，患者於民
        國九十二年六月五日於本院門診初診，主訴為失眠，安排心理測驗顯示個案
        較內向、自卑、不快樂、缺少舒壓技巧及認知，容易造成人際關係相處之困
        擾，並無真的明顯精神症狀，實驗室檢查有低甲狀腺功能情形，患者於九十
        二年六月九日及十月六日再度門診，惟目前已無就醫，狀況不詳」等語，有
        中華民國九十三年五月十二日靜字二００四０三三號函附卷可參。而本院另
        依原告之聲請函請鄭敏郎腦神經內科檢送被告之診斷證明書，該診斷證明書
        載明被告之病名為「急性精神病反應」，而醫師囑言部分則為「病人於九十
        二年七月五日，由家屬送到本診所就診，主訴病人有失眠、迫害妄想、思考
        被控制、胡言亂語等精神病狀，只有一次門診」等語，有診斷證明書一紙在
        卷可稽。經查，就靜和神經精神內科醫院函覆內容觀之，被告並無真的明顯
        精神症狀，縱罹患憂鬱性精神官能症，以現今之醫學技術，亦可以藥物加以
        控制被告之病症，自難認已達重大且不治之程度；至於鄭敏郎腦神經內科醫
        院雖診斷被告之病名為急性精神病反應，其僅係認為被告有急性精神病之反
        應存在，並未認定被告確已罹患精神病，自難僅憑該張診斷書，即認定被告
        患有重大且不治之精神病存在。綜上所述，原告既未舉證證明被告之精神病
        已達重大且不治之程度，則原告主張被告患有重大且不治之精神病，即難採
        信。
  （二）復按夫妻間有民法第一千零五十二條第一項所列各款以外之重大事由，而難
        以維持婚姻者，夫妻之一方得請求離婚，民法第一千零五十二條第二項定有
        明文。又按婚姻係以誠摯相愛地共同生活為基礎，若此基礎已動搖，則婚姻
        關係即屬破裂，基於近代離婚法立法例大多由有責主義而至破綻主義之趨勢
        ，法院即應認定該情形屬難以維持婚姻重大事由。本件原告主張因被告之疾
        病及生活態度，原告顯難與被告繼續共度夫妻正常生活，實難以維持婚姻云
        云，經查，夫妻間本應互相扶持、互相照顧，況本件被告為大陸地區人民，
        隻身一人嫁至台灣，親友均不在身旁，唯一可依靠者僅有原告一人，自然更
        需要原告之關心及關懷，且就靜和神經精神內科醫院為被告所為之心理診斷
        報告內載明「整體而言，個案（即被告）無精神症狀但有適應上之困擾、及
        對目前自身是大陸新娘身份不安全感，造成的焦慮、擔心被案夫（即原告）
        拋棄、個案本身個性較為被動內向、不容易加入一個新的團體生活、二等公
        民的自卑心態、使生活漸感到不快樂、加上個案卻乏健康正確的舒壓技巧及
        認知、容易造成人際上及相處上的衝突。」等語，有卷附靜和神經精神內科
        醫院所檢附之被告病歷資料可稽，故被告在來台灣與原告相處經年之後會有
        憂鬱、焦慮之情形出現，應係基於其對身為大陸新娘之身分有極大之不安全
        感所致，如原告能給予被告較多之關心與照顧，再加上藥物之治療，被告之
        憂鬱與焦慮症狀應可減輕，然原告卻於被告返回大陸三個月後，即向法院訴
        請離婚，且不願申請被告來台，故縱兩造間有難以維持婚姻之重大事由存在
        ，亦應認造成兩造婚姻基礎已失係起因於原告枉顧夫妻情誼，知悉配偶罹患
        精神上之疾病，即急於擺脫罹病之配偶，自應認係可歸責於原告之事由，揆
        諸前揭說明，原告係有責任之一方，自難許有責之配偶向無責之配偶請求判
        決離婚。從而，原告以民法第一千零五十二條第二項請求判決兩造離婚，亦
        無理由，不應准許。
  （三）綜上所述，原告以被告有重大不治之精神病及兩造間有不能維持婚姻之重大
        事由請求離婚，均無理由，不應准許。
丙、結論：原告之訴，為無理由，依民事訴訟法第三百八十五條第一項前段、第七十
    八條，判決如主文。
中      華      民      國    九  十  三    年  十  二  月      六      日
                                    臺灣臺南地方法院家事庭
~B法      官　王  獻  楠
右為正本係照原本作成。
如對本判決上訴，須於判決送達後二十日內向本院提出上訴狀。
中      華      民      國    九  十  三    年  十  二  月      六      日
~B法院書記官　蘇  玲  錦
